臺灣高等法院民事判決
109年度上字第1595號
上  訴  人  奚潔珍  
            古憲東  
共      同
訴訟代理人  楊仁欽律師
被上訴人    采萌設計有限公司
法定代理人  謝芳芳  
訴訟代理人  廖年盛律師
上列當事人間請求給付工程款等事件，上訴人對於中華民國109
年9月30日臺灣臺北地方法院107年度建字第95號第一審判決提起
上訴，本院於111年3月29日言詞辯論終結，判決如下：
    主      文
原判決關於命上訴人古憲東給付逾新臺幣壹佰陸拾柒萬伍仟伍佰
貳拾伍元本息，及該部分假執行之宣告，暨訴訟費用（除確定部
分外）之裁判均廢棄。
上開廢棄部分，被上訴人在第一審之訴及假執行之聲請均駁回。
其餘上訴駁回。
第一審（除確定部分外）、第二審訴訟費用由被上訴人負擔百分
之三，由上訴人奚潔珍負擔百分之六，餘由上訴人古憲東負擔。
    事實及理由
一、被上訴人主張：上訴人奚潔珍、古憲東（除各稱姓名外，下
    合稱上訴人）係夫妻，為裝潢渠位於桃園市○○區○○○路0段00
    0號17樓新宅（下稱系爭房屋），由奚潔珍委託伊就系爭房
    屋裝潢工程進行規劃設計等事項（下稱系爭設計），約定設
    計費為新臺幣（下同）15萬元（未稅），並於民國105年12
    月15日與伊簽訂設計服務建議書（下稱系爭設計契約）。奚
    潔珍另於106年2月9日與伊簽名確認系爭房屋裝潢工程（下
    稱系爭工程）之報價單，議定工程費用為400萬元（未稅）
    ，並由奚潔珍於106年2月15日代理古憲東與伊簽訂工程承攬
    合約書（下稱系爭工程契約），約定由伊承攬系爭工程。嗣
    系爭工程及追加工程於106年9月22日全部完工，上訴人已搬
    入系爭房屋居住，惟仍積欠款項未給付，奚潔珍就系爭設計
    尚應給付費107,500元(含稅)；古憲東就系爭工程尚應給付
    工程款2,015,118元（含稅）及代購物品款25,320元予伊。
    爰依系爭設計契約、系爭工程契約、民法第490條及第491條
    約定，請求上訴人如數給付。並聲明請求：㈠奚潔珍應給付
    伊107,500元，及自起訴狀繕本送達翌日起至清償日止，按
    年息5％計算之利息。㈡古憲東應給付伊2,040,438元，及自起
    訴狀繕本送達翌日起至清償日止，按年息5％計算之利息。㈢
    願供擔保，請准宣告假執行（原審為上訴人一部勝訴，一部
    敗訴判決，即判決㈠奚潔珍應給付被上訴人10萬元，及自107
    年3月8日起至清償日止，按年息5％計算之利息。㈡古憲東應
    給付被上訴人1,717,790元，及自107年3月8日起至清償日止
    ，按年息5％計算之利息，並分別諭知供擔保後，得、免假執
    行，另駁回被上訴人其餘之訴及假執行之聲請，被上訴人就
    其敗訴部分未上訴，下不贅述）。
二、上訴人則以：㈠被上訴人於105年12月15日與奚潔珍簽訂系爭
    設計契約，於106年2月15日與古憲東簽訂系爭工程契約，然
    被上訴人於106年4月14日始設立，自應由謝芳芳擔任原告起
    訴請求。又兩造約定若嗣後由被上訴人承攬工程，被上訴人
    即不再收取設計費，且被上訴人於106年4月完成交付3D圖至
    同年9月間兩造發生齟齬前及調解程序中均未提及設計費，
    基於誠信原則，該設計費用權利應已失效。㈡被上訴人就系
    爭工程仍有部分項目未完工，自應扣款；至已施作部分亦存
    有附表所示瑕疵，且未經驗收，自不得請求全數工程款。於
    被上訴人完工及修補瑕疵前，古憲東得主張同時履行抗辯，
    拒絕給付。另就追加工程部分，被上訴人表明贈送，不應請
    求費用，且未交付報價單，古憲東未同意追加工程等語置辯
    。其答辯聲明：㈠原判決不利於上訴人部分廢棄。㈡上開廢棄
    部分，被上訴人在第一審之訴及假執行之聲請均駁回。
三、兩造不爭執事項：
  ㈠奚潔珍於105年12月15日與被上訴人簽訂系爭設計契約，委託
    被上訴人就系爭房屋之裝潢工程進行規劃設計等事項，並約
    定設計費15萬元（未稅）（原審卷一70至75頁）。
  ㈡古憲東與被上訴人於106年2月9日簽訂系爭工程契約，約定由
    被上訴人承攬系爭工程，工程費用為400萬元（原審卷一76
    至101頁）。
  ㈢被上訴人簽訂前開二份契約時尚未登記設立，於106年4月14
    日完成設立登記（原審卷一60頁）。
　㈣兩造有爭執工程項目如附表所示，其餘經原審判決之項目及
    金額均不再爭執。　
四、本院得心證之理由：
    被上訴人主張依系爭設計契約、系爭工程契約、民法第490
    條及第491條規定，奚潔珍應給付10萬元、古憲東應給付1,7
    17,790元，為上訴人所否認，並以前詞置辯。則本件之爭點
    厥為：㈠被上訴人完成設立登記程序後，是否為系爭設計契
    約及系爭工程契約之主體？㈡被上訴人得否依系爭設計契約
    之約定，請求奚潔珍給付設計費10萬元本息？㈢被上訴人是
    否得依系爭工程契約及民法第490條、第491條規定，請求古
    憲東給付工程款及追加工程款合計1,717,790元？茲分述如
    下：
  ㈠被上訴人完成設立登記程序後，可為系爭設計契約及系爭工
    程契約之主體：  
    公司於設立登記前，由發起人為設立中之公司所為之行為，
    發生之權利義務，自公司設立登記以後，應歸公司行使及負
    擔，公司法第19條雖規定：未經設立登記而以公司名稱經營
    業務或為其他法律行為者，行為人自負其責。此項規定並不
    排除公司承受其設立登記前發生之權利義務關係。查被上訴
    人雖於106年4月14日設立登記，由謝芳芳任法定代理人，此
    有經濟部公司資料查詢網頁可稽（原審卷一60頁）。謝芳芳
    於被上訴人設立登記前，以被上訴人名義分別於105年12月1
    5日與奚潔珍簽訂系爭設計契約、於106年2月9日與古憲東簽
    訂系爭工程契約，則於被上訴人設立登記前，固應由謝芳芳
    負前開締約法律行為之責任。惟於被上訴人設立登記後，自
    得承受前述締約法律行為而成為該法律行為之主體，並依系
    爭設計契約及系爭工程契約行使權利及履行義務。是上訴人
    抗辯應由謝芳芳擔任原告提起訴訟等語，殊非可採。 
  ㈡被上訴人得依系爭設計契約之約定請求奚潔珍給付設計費10
    萬元：
  ⒈依系爭設計契約第2條第2項約定：「一、…設計費用：…優惠
    價：NT＄150,000元。二、設計費付款方式㈠本設計合約簽訂
    時，甲方（即奚潔珍）即以現金給付，新臺幣：50,000元。
    ㈡平面系統圖、立面設計圖、客餐廳、主臥、男女孩房主牆3
    D透視圖各一張，另贈書房主牆面3Dx1張共計6張完成時，甲
    方以現金給付，新台幣：80,000元未稅。㈢工程完工後，甲
    方即以現金給付，新台幣：20,000元未稅。」（原審卷一72
    頁），系爭設計費用總金額為15萬元（未稅），奚潔珍應依
    前開約定分期付款。又前開約款既已約明總價為15萬元，且
    於第2期款8萬元、第3期款2萬元部分均記載為「未稅」（即
    不含5％營業稅），可知第1期款5萬元亦為未稅價格。另觀諸
    被上訴人之法定代理人謝芳芳與奚潔珍於106年4月7日通訊
    軟體LINE之對話紀錄（原審卷一237頁），已見雙方就3D圖
    進行討論，上訴人於107年8月28日民事答辯三狀中，亦稱「
    該3D圖至遲應於106年4月已完成交付」等語（原審卷一382
    頁），是被上訴人已交付3D圖予奚潔珍，自得請求奚潔珍給
    付第二期款8萬元。
  ⒉被上訴人主張系爭工程已完工，上訴人則抗辯系爭工程未驗
    收，並未完工等語，查古憲東前因系爭房屋地坪石材之瑕疵
    紛爭曾在臺灣士林地方法院（下稱士林地院）向石材廠商即
    訴外人恩源石材有限公司（下稱恩源公司）提起損害賠償訴
    訟（案號：107年度建字第81號〈下稱81號〉），古憲東由奚
    潔珍任訴訟代理人於108年1月22日言詞辯論期日時，陳述：
    「我們是跟采萌公司簽立合約，以400萬元完成系爭工程設
    計，惟系爭工程完成後發現有瑕疵，所以我們尚未給付完工
    款給采萌公司。」等語（原審卷二135頁），已陳述系爭工
    程已完工，僅因發現工程瑕疵，致未給付完工款予被上訴人
    ；另參酌被上訴人所述：上訴人於106年9月底已入住系爭房
    屋（原審卷二198頁、本院卷250頁）並檢附上訴人於108年6
    月10日、同年9月8日、109年1月24日在臉書所張貼在系爭房
    屋所拍攝照片為佐證(本院卷253至255頁），益證上訴人前
    揭81號訴訟審理時所述系爭工程已完工一節，符合真實，上
    訴人已入住系爭房屋，是上訴人抗辯系爭工程未完工及尚未
    入住系爭房屋云云，均非可採。     
　⒊系爭工程既已完工，則被上訴人請求奚潔珍給付第3期設計費
    用2萬元，核屬有據。從而，被上訴人得請求奚潔珍給付設
    計費10萬元（未稅）。
  ㈢被上訴人依系爭工程契約之約定，得請求古憲東給付工程款
　　：
  ⒈依系爭工程契約第5條約定：「…本工程總價款為新臺幣4,000
    ,000元整，以下項目向甲方（指古憲東）請款，甲方應於一
    個月內支付乙方（指被上訴人）。拆除進場…1,200,000元整
    …木作進行至一半5/20…1,200,000元整…完工款…1,200,000元
    整…驗收尾款…400,000元整」（見原審卷一76頁），是系爭
    工程既已完工，被上訴人得請求剩餘工程尾款。古憲東抗辯
    系爭工程未經驗收，被上訴人不得請求工程款云云，然被上
    訴人曾於106年9月6日進行驗收程序、同年月12日進行複驗
    ，就有瑕疵木工部分於同年月30日修繕完成，業主不願意在
    工程驗收記錄上簽名驗收，因業主未付 款，故被上訴人於1
    06年10月16日後未再進場修繕等語，業經證人灍壯濤（監工
    人員，即謝芳芳之夫）證述甚詳（本院卷316至319頁)，復
    有工程驗收記錄上分別列出「未完」及「缺失」項目及加註
    「改進方式及改進日期」 可參（原審卷一214至216頁），
    足認系爭工程有進行驗收程序，僅餘部分產生是否未完工或
    有瑕疵之爭議，被上訴人拒絕進場修繕，尚不因古憲東未於
    工程驗收記錄上簽名確認，即否定該驗收程序。另按民法第
    492條定，承攬人完成工作，應使其具備約定之品質，無減
    少或滅失價值或不適於通常或約定使用之瑕疵。乃有關承攬
    人瑕疵擔保責任之規定與承攬工作之完成無涉。倘承攬人工
    作已完成，縱該工作有瑕疵，亦不得因而謂工作尚未完成。
    是古憲東抗辯未經驗收，不得請求工程款云云，尚非可取。
　⒉按當事人已證明受有損害而不能證明其數額或證明顯有重大
    困難者，法院應審酌一切情況，依所得心證定其數額，民事
    訴訟法第222條第2項定有明文。查系爭工程有如附表所示之
    爭議，古憲東未給付剩餘工程款，被上訴人於106年10月16
    日後未再進場修繕，業如前述，是古憲東受有工作物未依約
    完成之損害，被上訴人則受有未獲得剩餘工程款之損害，惟
    兩造發生爭議時，並未送請專業獨立鑑定機關就修繕費用及
    減少報酬為鑑定，自106年10月16日起迄本件訴訟繫屬於本
    院時（109年12月18日收案）已逾3年，上訴人已搬遷入住，
    縱使本院再送鑑定亦無法還原爭議時之工程樣貌，鑑定已無
    實益，故如令古憲東及被上訴人須證明各自受損之數額顯有
    重大困難，顯失公平，是本院審酌上情，認以全部證據資料
    ，依全辯論意旨所得心證定損害額。
　⒊古憲東抗辯未施工完成項目： 　 
    ⑴「保護及拆除工程」之「2.客餐廳大理石地坪及浴室廚  
      房地坪白色」、「3.PP板及夾板保護」共8,500元：
　　①被上訴人主張上開項目與恩源公司所施作者不同。古憲東
      則抗辯浴室部分已施作，恩源公司僅鋪設白色泡棉，未依
      約鋪設PP板及木夾板。客餐廳大理石地坪工程為被上訴人
      承攬工作範圍，其已支付恩源公司26,370元，本工項係重
      複施工及報價等語。
　　②查系爭契約報價單第1頁記載：「…不含客餐廳地板石材工
      程」（原審卷一78頁）、報價單第7頁亦刪除項目「客餐
      廳地面義大利亞曼尼/石材6面防護/施工」（原審卷一84
      頁），已明文排除客餐廳地板石材工程。參以古憲東之妻
      奚潔珍於106年3月22日、同年4月27日匯款13萬元及
　　　20萬元予思源公司及通知謝芳芳該石材工程以40萬元成交
      等情，有該2人Line通訊軟體截圖、匯款單可證（原審卷
      二215頁、227頁），暨證人陳姵汕（即恩源公司業務經理
      ）證稱恩源公司將統一發票開給奚潔珍，奚潔珍已付款33
      萬元等語（原審卷二203頁），倘客餐廳地板石材工程係
      由被上訴人承攬，古憲東理應付款予被上訴人，自無由其
      妻奚潔珍直接匯款予恩源公司之理，是被上訴人所稱客餐
      廳地板石材工程非其承攬範圍一節，應可採信。至於證人
      陳姵汕雖證稱被上訴人為業主，其為次承攬人等語（原審
      卷二209頁），然恩源公司未提出其與被上訴人簽訂次承
      攬契約之書面資料，尚難認證人陳姵汕此部分證言為真實
      。另古憲東就上開石材本身及施工瑕疵雖對恩源公司提起
      損害賠償訴訟，經士林地院81號判決認定恩源公司為被上
      訴人之次承攬人，石材工程屬於被上訴人承攬範圍而判決
      古憲東敗訴在案（判決書及該81事件影印卷見原審卷二13
      1至165頁、321至324頁），惟被上訴人並未於上開訴訟中
      參加訴訟，未有機會提出系爭契約供承審法院審酌及陳述
      意見，自不受上開判決所拘束。從而，客餐廳地板石材工
      程並非被上訴人承攬範圍，洵堪採信。
　　③另被上訴人主張恩源公司向古憲東收費26,370元係石材六
      面防護工程（恩源公司請款單見原審卷二113頁），即鋪
      設石材之前對石材作6面防護之項目，與其報價之「客餐
      廳大理石地板及浴室廚房地板白色PP板及夾板保護」指在
      客餐廳大理石地板及浴室廚房地板鋪設完畢後，因在客、
      餐廳、廚房另有其他工程需施作，須在已完成之石材地板
      上面另鋪上PP板及夾板予以保護避免受損者不同等語，復
      提出與所述相符之現場照片為證（原審卷一265頁），是
      被上訴人主張上開項目已完成一節，應可採信。從而，被
      上訴人請求此部分報酬8,500元，即屬有據。
　　⑵「水電及消防撒水頭工程」之「13.撒水頭配合天花板修改
      移位及優美型修飾蓋」項目55,000元：
    ①被上訴人主張由照片24、25（原審卷一287至288頁）可   
     見施工前及施工後狀況，未施工之撒水頭優美型修飾蓋   
     為紅色撒水頭，施工後為白色優美型撒水頭修飾蓋。古   
     憲東辯稱依據現行裝潢狀況及上開照片無法說明就修改   
     移位以及裝設優美型修飾蓋有進行施工等語。
　　②證人吳明政（即承作灑水頭工程）證稱：因天花板有高   
     低差，須移動原來灑水頭位置。灑水頭位置在一定範圍   
     內是可以移動等語（本院卷309至310頁），證人吳明政   
     係實際施工者，無故意偏頗不利於古憲東之必要，是本   
     院認證人吳明政之證述內容核屬可信。從而，被上訴人   
     請求此部分報酬55,000元，即屬有據。 
　　⑶「木作工程」之「30.主臥室隱藏式暗門」項目25,000元  
       及「32.主臥更衣室暗門」項目25,000元：
　　①被上訴人主張無須施作隔音棉邊條，依契約係在門板內填
      隔音棉等語，並提出照片為證(原審卷一300頁）。古憲東
      抗辯：均未依系爭契約約定裝設隔音棉邊條，造成門片不
      定時產生撞擊聲響等語。
　　②證人倪嘉林（即木工施工者）證稱：其施作隱藏門在主臥
      室及廁所，是使用自動回歸絞鍊，調整速度是用絞鍊調整
      ，如有棉條，無法完全密合，會造成隔音不好，比較不平
      整，所以我這兩個隱藏門沒有使用棉條，我一開始施作時
      有向業主說明此部分，我有跟業主說明有棉條及沒有棉條
      的區別，及絞鍊回歸的問題。隱藏門是靠絞鍊去開關、調
      整速度，上下是沒有軌道的，所以感覺不出是一個門。其
      有向奚潔珍解釋等語甚詳（本院卷313至314頁），證人倪
      嘉林係實際施作者，應無故意偏頗不利於古憲東之必要，
      是證人倪嘉林既已向奚潔珍說明解釋，古憲東抗辯未施作
      隔音棉邊條，工程未完成一節，即非可信。從而，被
　　  上訴人請求此部分報酬50,000元（25,000＋25,000＝50,000
      ），即屬有據。 
　　⑷「玻璃工程」之 「15.主臥房化妝櫃噴砂玻璃層板」項目1
      ,600元、「16.主臥房更衣室抽屜嵌茶色玻璃」項目3,600
      元：
    ①被上訴人主張噴砂玻璃層板改以木質抽屜，此項目修改有
      經業主口頭同意，未簽訂書面文件，若業主未同意，無須
      修改等語。古憲東辯稱被上訴人未施作，僅改以木質薄板
      辯稱費用相同，其未同意變更為實心木質抽屜及增加一個
      高深拉櫃等語。
    ②依現場照片（原審卷一332頁、407頁）顯示，該主臥房化
      妝櫃改以木質抽屜，在上層格子抽之檯面及側邊抽屜崁入
      茶色玻璃，足認「16.主臥房更衣室抽屜嵌茶色玻璃」應
      有施作。另若非經業主同意，被上訴人實無為節省區區1,
      600元而擅自將噴砂玻璃層板改以木質抽屜之必要，是古
      憲東辯稱未施作等語，尚非可取。從而，被上訴人請求此
      部分報酬5,200元（1,600＋3,600＝5,200），即屬有據。
　　⑸「一般燈具工程」之「4.吧台櫥吊櫃下方LED層板燈」項目
      9,000元：
    ①被上訴人主張業主口頭告知不施作，改施作水晶燈，且   
     水晶壁燈亦為奚潔珍挑選，有GMQ-20871進口美術壁燈照  
      片、JOIN LIGHTING請款單可參（原審卷一319頁、卷二2 
       1頁）。古憲東辯稱伊未同意，被上訴人直接改為水晶壁
        燈等。 
　　②查被上訴人主張水晶壁燈由奚潔珍挑選一節，奚潔珍亦未
      否認，上開水晶壁燈及燈泡之報價為9,480元，與原先設
      計之吧台櫥吊櫃下方LED層板燈費用9,000元相當，是被上
      訴人主張業主同意以水晶壁燈取代吧台櫥吊櫃下方LED層
      板燈，應可採信，且若業主未指示或同意，被上訴人實無
      自行變更設計之必要，故本項工程既由水晶壁燈所取代，
      古憲東即不得主張扣款。從而，被上訴人請求此部分報酬
      9,000元，即屬有據。
　　⑹「空調工程」之「5.系統處理及冷媒試機」項目11,900元
      、「7.安裝工資」項目45,000元：
    ①被上訴人主張此部分項目已載明在合約報價單內，且項   
     目4所列出、回風口僅係材料費，項目7為安裝工資，兩   
     者計價不同，無任何重複情事。古憲東抗辯空調主機均   
     為建商所贈送，相關管路已配妥，被上訴人僅須裝設出   
     風口，出風口費用業已列明於空調工程項目4，顯重複報  
      價等語。
　　②查兩造既於系爭契約報價單約定本項工程及費用（原審卷
      一24頁），另證人楊文杰（即施工人員）證稱：建商贈送
      是室內機，要使用冷氣須集風箱、出風口、風管及回風口
      ，另外須固定控制面板位置，這些均配合設計師畫圖施工
      。本件無更換冷煤，有移動一台室內機位置，因室內機須
      留一個維修孔，當時剛好卡在衣櫥下方沒辦法開，故移動
      大約一公尺距離。有作冷媒試機，指系統做完後要開冷氣
      測試冷媒壓力夠不夠，因冷氣是VRV多聯式，要一台一台
      測試，及全部開機測試，始知冷媒是否足夠，本件報價並
      無計入冷媒費用等語甚詳（本院卷311至312頁），是證人
      楊文杰施作之項目顯與建商贈送室內機者不同。古憲東抗
      辯被上訴人僅須裝設出風口，重複計價云云，殊非可取。
      從而，被上訴人已施作上開項目，並無重複計價情形，其
      得請求此部分報酬56,900元（11,900＋45,000＝56,900），
      即屬有據。
　　⑺「大理石及晶化工程」之「6.客餐廳玄關地坪晶化處理」
      項目59,800元：
    ①被上訴人主張已施作上開工程。古憲東抗辯依恩源公司請
      款單，晶化美容工程係由恩源公司處理，且施作石材者均
      為同一批人，無法依據被上訴人提供之照片73認定為晶化
      處理，故此項目未施工等語。
　　②查恩源公司請款單雖列有「美容工程-地坪無縫鏡面處理」
      之施工項目（原審卷二113頁），惟證人陳姵汕證稱：該
      請款單內所列「保留款」7萬元，是地坪無縫處理的費用
      ，此地坪無縫項目是謝芳芳另請人施作等語（原審 卷二2
      03頁），足見地坪晶化處理工程並非由恩源公司施工，而
      係由被上訴人另請人施作，復參諸古憲東亦未給付恩源公
      司保留款7萬元，均足認上開地坪無縫鏡面處理項目係由
      被上訴人施作。從而，被上訴人已施作上開項目，並無重
      複計價情形，其得請求此部分報酬59,800元
    ⑻「雜項及五金工程」之「18.完工後粗細清工程」項目35,7
      00元：
    ①被上訴人主張其陳報狀所附完工照片8、9、10、24、25、2
      8、29顯示古憲東已有擺放部分物品及傢具，可證明已清
      潔完畢，且被證二之對話紀錄係奚潔珍要求做部分修補，
      跟粗細清工程已施作完畢無關。古憲東辯稱此項目未施作
      ，且系爭工程遲至106年10月16日仍未完工，故無完工清
      潔等語。
　　②依卷附之現場照片（原審卷一151至171頁），古憲東已搬
      入居住並擺設藝術品，沙發及櫃子等整齊陳列，窗明几淨
      ，並無出現工程垃圾，或家具凌亂擺放情境，足認被上訴
      人主張已清潔完工一節，堪予採信。從而，被上訴人已施
      作上開項目，可請求此部分報酬35,700元。　　　
　　⒋古憲東抗辯已施作，但具有瑕疵項目：
　　⑴「木作工程」之「9.書房木作造型開門樘組及隔間」項目 
      38,000元：
　　①被上訴人主張該門係折門，其設計施工為上軌道1個掛點、
      下地板1個掛點。古憲東抗辯該門因被上訴人設計不良，
      未慮及此門重達數10公斤及掛點承重，僅於上方、地面各
      設置2掛點、1掛點，致該門於安裝後第2天即鬆脫傾斜等
      語。
　　②系爭契約約定在書房施作「木作造型開門樘組及隔間」（
      原審卷一80頁），被上訴人亦依約施作，有施工及完工照
      片可證（原審卷一171頁、297頁），又依卷附折疊門施工
      法，施作折疊門時僅於上軌道及下地板各設計1個掛點（
      原審卷二341頁），是古憲東辯稱折疊門之設計有瑕疵等
      語，尚非可信，古憲東雖稱該門片達數10公斤，無法以此
      掛點方式施作等語，惟其僅提出門片卸除後之現場照片為
      佐證（原審卷一396、397頁），實無法證明上開抗辯為真
      。從而，被上訴人已依約施作，得請求此部分報酬38,000
      元。　
　　⑵「木作工程」之「26.主臥室書櫃及電視櫃」項目63,000元
      ：
　　①被上訴人主張已依約施作。古憲東抗辯門片設計不良，致
      僅得單側開啟，極易出現夾手而造成受傷情形等語。 
　　②古憲東未能證明兩造有特別約定書櫃之雙側門片均須設計
      凹槽以共開啟之用，且單側門片具有凹槽並導致另一側 
      門片無法開啓。是由古憲東所提出之照片（原審卷一398
      頁）難認此項目具有瑕疵。從而，被上訴人已依約施作，
      得請求此部分報酬63,000元。　 
　　⑶「木作工程」之「27.主臥室行李收納拉門衣櫃」項目42,5
      00元：
　　①被上訴人主張已依約施作。古憲東抗辯掛衣空間及隔板位
      置設計不良，造成下層衣物無法垂直懸掛等語，並舉照片
      為證（原審卷二371頁）。
　　②查衣櫃設計須符合人體工學，掛西裝、襯衫之掛衣桿，高
      度離地不超過200公分，若超過200公分會超過一般人使用
      高度，須墊腳尖或墊東西掛衣服，不符合人體工學，故高
      出200公分部分另隔置物櫃利用，因上訴人要求中間須有
      收納之格子抽屜，致下層比上層短，僅能掛摺褲、短裙，
      無法掛西裝、襯衫，此情形已向奚潔珍解釋過等情，業據
      被上訴人敘明在卷，並提出謝芳芳與奚潔珍之LINE對話為
      證(原審卷二379頁），爰審酌該衣櫃之下層置物空間較短
      ，高度不足以懸掛襯衫，係因中間存有一個上訴人所要求
      之置物抽屜所致，自難認係被上訴人之設計有瑕疵。從而
      ，被上訴人已依約施作，得請求此部分報酬42,500元。
　　⑷「木作工程」之「41.女孩房浴室開門樘組/造型線板」   
      項目25,000元：
    ①被上訴人主張已依約施作。古憲東抗辯該壁紙黏貼不實，
      造成壁紙翹起瑕疵。
　　②依古憲東所提出之現場照片（原審卷一402頁）顯示該壁紙
      有一處呈現翹起情形，是此部分具有瑕疵，堪予認定。然
      此一工項原為女孩房內之開門樘組，嗣變更設計改成隱藏
      門，此有謝芳芳與奚潔珍間LINE談話紀錄可參（原審卷一
      135頁），被上訴人亦施作隱藏門完成（原審卷一304頁）
      ，兩造不爭執壁紙（含施工）係被上訴人所贈送之工程項
      目(本院卷274頁），而贈與之物或權利，贈與人不負擔保
      責任，民法第411條第1項本文定有明文。被上訴人復無故
      意不告知瑕疵，亦未保證無瑕疵，即無同條項但書之適用
      。是古憲東辯稱被上訴人應負壁紙施工瑕疵責任云云，殊
      無可取。從而，被上訴人得請求此部分報酬25,000元。
　　⑸「玻璃工程」之「2.書房入口開門及隔間強化茶玻璃」項
      目10,000元：　
　　①被上訴人主張該門係折門，其設計施工以上軌道、下地板
      各1個掛點。古憲東抗辯被上訴人未慮及該門重達數10公
      斤及掛點承重，僅於上方、地面各設置2掛點、1掛點，致
      該門於安裝後第2天即鬆脫傾斜，經修繕後該門仍因前開
      原因鬆脫倒下，並致飾板刮傷，故認有瑕疵等語。
　　②查施作折疊門時僅於上軌道及下地板各設計1個掛點即可，
      有其施工法可參（原審卷二341頁），已如前述，是難認
      該折疊門之設計有瑕疵。古憲東雖稱該門片達數10公斤，
      無法以掛點方式施作等語，惟其僅提出門片之照片為證（
      原審卷一397頁），無法證明被上訴人施作強化茶玻璃具
      有瑕疵。從而，被上訴人已依約施作，得請求此部分報酬
      10,000元。　
　　⑹「玻璃工程」之「7.客廳電視牆特殊窯燒玻璃」項目60,00
      0元：　
　　①被上訴人主張係上訴人要求更改款式及自行挑選，故與原
      設計圖示不同。古憲東抗辯該窯燒玻璃實際款式、圖形與
      原3D設計圖不符等語。
　　②被上訴人主張係奚潔珍要求更改及自行挑選款式一節，業
      據提出謝芳芳與奚潔珍對話之LINE紀錄為證，奚潔珍明確
      表示「今天到土城公司這塊才是我們要的水準」（原審卷
      二15頁），足認奚潔珍同意更改後之款式，自難認具有瑕
      疵。從而，此項目無瑕疵，被上訴人得請求此部分報酬60
      ,000元。
　　⑺「玻璃工程」之「13.廚房拉門茶色瀑布藝術玻璃」項目27
      ,000元：
　　①被上訴人主張與原始設計圖相符。古憲東抗辯與原3D設計
      圖不符，非原始設計本意，造成視覺突兀等語。
　　②依現場照片（原審卷一316頁下方）所示，該廚房拉門係採
      用茶色瀑布藝術玻璃無誤。另現場照片中茶色玻璃顏色 
      較3D設計圖(原審卷一231頁）之茶色玻璃略深，然照片所
      呈現出茶色玻璃顏色之深淺往往與現場前、後燈光有關，
      尚難以照片所示之茶色玻璃顏色較深，即推論與3D設計圖
      不符。是古憲東抗辯此項目有瑕疵云云，殊非可取。從而
      ，被上訴人得請求此部分報酬27,000元。　
　　⑻「系統櫃工程」之「2.餐廳走道廚具櫃及儲物櫃」項目54,
      400元：
　　①被上訴人主張有放置該層隔板。古憲東抗辯未放置一層隔
      板。
　　②依現場照片所示（原審卷一409頁）該置物櫃少一層隔板，
      被上訴人未提出已交付該層隔板之證據，是認古憲東所辯
      少放一層隔板，堪予採信。爰審酌整個「餐廳走道廚具櫃
      及儲物櫃」報酬係54,400元，僅缺少一層隔板，其餘 細
      項無瑕疵，而依被上訴人所述一層隔板為500元等情（本
      院卷274頁），是此部分減少報酬以500元為適當。從而，
      被上訴人得請求此部分報酬53,900元。  
　　⑼「系統櫃工程」之「10.女孩房浴室臉盆系統抽屜櫃」項目
      22,800元：　
　　①被上訴人主張此項目與原設計相符，無設計不良，上訴人
      於原審未主張抽屜鬆脫等語。古憲東抗辯此部分非依原設
      計施作，上訴人未同意變更施作，且施作後造成抽屜鬆脫
      等語。
　　②查被上訴人確已施作此項目，有照片可參（原審卷一332頁
      ），古憲東並未證明本項有何設計不符情事。另其提出照
      片欲證明抽屜具有鬆脫瑕疵（原審卷一410頁），並謂在1
      07年6月7日民事答辯二狀中已通知被上訴人上開瑕疵等語
      （本院卷275頁），經檢視上開書狀，古憲東僅提及「項
      目10『女孩房浴室臉盆系統抽屜櫃』，費用22,800元，未施
      作完成」（原審卷一181頁），並無提及已施作之抽屜有
      脫鬆瑕疵，倘該抽屜於107年6月7日已有脫鬆瑕疵，斯時
      理應具體指明，方符常情，是其事後始提及上開瑕疵，已
      非可信，縱使目前抽屜有脫鬆情形，亦難以證明係被上訴
      人施工瑕疵所造成。從而，被上訴人請求此項目報酬即屬
      有據，本項工程款不應扣減。
　　⑽「大理石及晶化工程」之「1.玄關地面石材拼花/水刀/石
      材6面防護（無縫）」項目68,500元：
　　①被上訴人主張已施作。古憲東抗辯地面大理石石材因挖除
      、填補，致多處出現明顯填補痕跡，具有瑕疵，且客餐廳
      地板之大理石石材因設計或施工不良，導致多處明顯高低
      落差及隆起、不平及破裂等情，造成實際上無法利用及居
      家活動危險等語。
　　②查本項係針對玄關地面石材拼花/水刀/石材6面防護之無縫
      美容晶化工程，有完工照片為證（原審卷一333頁），並
      經證人賴瑞西證述其確實有施作大理石無縫及美容晶化工
      程，因大理石係從大板切成小片，兩片中間貼起來會有縫
      隙，我們用樹脂調和顏色先填起來，再全部去磨，讓它看
      起來跟原來調和一致等語（本院卷306至307頁），則此部
      分大理石石材之無縫美容晶化工程已施工完成，被上訴人
      自得請求此部分報酬。至於古憲東雖提出照片欲證明地板
      石材紋路不美觀，經挖除黑色條紋、再修補後，仍有明顯
      痕跡及鋪設不平整等語（原審卷一411至413頁），然客餐
      廳地板之大理石石材係由恩源公司承攬，並非系爭契約所
      承攬範圍，業如前述，是古憲東執地板石材明顯修補痕跡
      而辯稱本項有瑕疵一節，尚非可採。從而，被上訴人得請
      求此部分報酬68,500元。  　
　　⑾追加水電工程之「7.前陽台原有造景洗手台，新增接排水
      管」項目4,000元： 　
　　①被上訴人主張其僅將原有洗手台排水管接至大樓既有之陽
      台地面排水孔，如無法排水而積水，亦係大樓排水孔之問
      題或上訴人使用不當造成，與被上訴人無關。古憲東抗辯
      無法由新接排水管排水入陽台排水孔，導致陽台積水等語
      。
　　②依被上訴人所提謝芳芳與奚潔珍之LINE談話紀錄（原審卷
      一365頁），足見奚潔珍有指示新增本項排水管，被上訴
      人已施作完成（原審卷一415頁），應可請領報酬。至於
      陽台排水孔無法排水，造成積水問題，其原因多端，大樓
      排水管阻塞亦有可能，實難以陽台積水即推論係新排水管
      施工瑕疵所致。古憲東此之抗辯，亦非可取。從而，被上
      訴人得請求此部分報酬4,000元。 　
　　⒌被上訴人主張追加工程部分：
　　⑴古憲東抗辯依系爭契約第6條約定，追加工程須由古憲東簽
      認，並用書面附入合約，若未經古憲東書面簽認並附入合
      約，被上訴人之請求即無理由等語。查系爭契約第6條有
      工程變更之程序約定：「本工程範圍甲方（指古憲東）得
      隨時增減之，其增減部分如與本工程合約附件內所定項目
      相同時，即比照該單價計算增減金額，如增減項目與本合
      約附件有所不同時應由雙方議定其金額，由甲方簽認後施
      工，並用書面併入本合約內。增減工程價款應於完工驗收
      後一併與尾款同時辦理。數量以實際施作為準。」（原審
      卷一76頁），準此，如追加工程部分與系爭契約附件內所
      定項目相同時，即比照該單價計算追加金額；如追加項目
      與附件所定項目不同時，則應由雙方議定其金額，尚非得
      由單方自行決定追加金額，其理甚明。
　　⑵追加「玻璃工程」得請求計22,260元：
    ①「3.廚房廚具壁面貼烤漆玻璃及切角及沖孔及光邊」項目7
      ,140元、「4.女孩房拉門衣櫃新增面貼銀品烤漆玻璃4片
      」項目8,640元、：5.男孩房公仔櫃背面片明鏡+8mm強化
      清玻璃6片」項目4,530元、「6.客浴馬桶上方噴砂玻璃層
      板及明鏡3片」項目1,950元（計22,260元），業據被上訴
      人提出完工照為證（原審卷一364、368至370頁），足見
      被上訴人確有施作本項工程，且若未經古憲東同意，被上
      訴人無自行施作必要。再參以被上訴人係請廠商施作，有
      鼎豐玻琍行追加請款單可參（原審卷一108頁)，上開金額
      與系爭契約原約定玻璃工程之報酬相較，並無價格偏高之
      情事，是本院認為被上訴人請求此部分追加工程款，為有
      理由。
　　②古憲東抗辯上開項目屬於被上訴人所贈送云云，然承攬人
      完成一定工作，定作人給付報酬，此為一般民間商業習慣
      及工程業界常規，若主張承攬人完成工作，無庸取得報酬
      ，屬於贈與，畢竟非常態社會事實，依民事訴訟法第277
      條本文規定，應由主張贈與者負舉證責任，古憲東並無法
      提出其（或其妻奚潔珍）與被上訴人間之LINE通訊資 料
      、書面契約以資證明贈與契約存在，是其辯稱為贈與云云
      ，殊無可採。
　　⑶追加「系統櫃工程」得請求計36,000元：「1.女孩房新增
      系統書櫃3尺」項目9,000元、「2.男孩房公仔櫃含鋁框料
      4.5尺」項目27,000元（計36,000元），業據被上訴人提
      出完工照片為證（原審卷一371頁、336頁），及謝芳芳與
      奚潔珍就本項工程之LINE對話紀錄，奚潔珍表示：「Dear
      芳芳:主臥室的大櫃子不要作，請您將預算製作予女兒房
      的書櫃，感謝您！」（原審卷一118頁）足證奚潔珍知悉
      製作女兒房之書櫃須要費用，是古憲東辯稱此二工程屬於
      贈與云云，亦非可信。再參酌被上訴人委請廠商施作此二
      項工程之報價亦為上開價格（原審卷一117頁），並無比
      系爭契約約定之系統櫃價格昂貴，是上開報酬應屬合理，
      被上訴人請求上開報酬，即屬有據。
　　⑷追加「石材工程」得請求計31,400元：
    ①「1.電視牆面翡翠山脈差價55才」項目16,500元、「2.電
      視台面翡翠山脈差價」項目4,500元（計21,000元），查
      系爭契約報價單記載大理石及晶化工程之項目2為：「客
      廳電視櫃銀狐石台材面及立面牆」（原審卷一25頁、84頁
      ）可知牆面、檯面採用「銀狐石」，然被上訴人所提出完
      工照片（原審卷一374頁），足認奚潔珍確有指示改用「
      翡翠山脈石」，被上訴人已施作完成，復有恩源公司追加
      請款單為據（原審卷一123頁），此金額與系爭契約之石
      材工程報酬相較，亦屬合理，是被上訴人請求此部分工程
      變更之價差，即屬有據。
    ②追加「3.餐櫃檯面行雲流水差價」項目6000元、「4.吧台
      檯面行雲流水差價11才」項目4,400元（計10,400元），
      查系爭契約報價單記載大理石及晶化工程之項目3「餐廳
      展示櫃銀狐石材台面」、項目4：「餐廳吧台櫃銀狐石材
      台面」（原審卷一25頁、84頁）可知原檯面用「銀狐石」
      ，然觀被上訴人所提照片（原審卷一375頁），足認奚潔
      珍有指示變更石材，以求餐櫃、吧台檯面所使用之石材協
      調一致，被上訴人既已施作完成，復有恩源公司追加請款
      單為據（原審卷一123頁），此金額與系爭契約之石材工
      程報酬相較，亦屬合理，是被上訴人請求此部分工程變更
      之價差，即屬有據。
　  ⑸追加「組裝書桌及電器櫃」項目3,500元部分：
　    被上訴人主張追加「組裝書桌及電器櫃」項目3,500元等
      語，查此項目係指女孩房及男孩房內之書桌組裝及電器櫃
      組裝，觀之奚潔珍及證人灍壯濤（即謝芳芳之夫）間對話
      紀錄，奚潔珍表示：「阿濤，我有訂購一些"東西"這兩個
      禮拜會陸續送來」、「阿濤，以上書桌，我網路上訂購，
      可以幫我組裝嗎？」，灍壯濤回答：「沒問題」（原審卷
      一372頁），則奚潔珍以請託語氣請求協助，證人灍壯濤
      當下爽快回答：「沒問題」，絲毫未提及此項目須付費或
      待報價始能施作，古憲東抗辯此為贈送項目一節，應可採
      信。是被上訴人未證明古憲東及被上訴人就此項目有追加
      工程之合意，其請求追加工程款為無理由。
　　⑹追加「美術燈移裝工程」之「1.水晶吊燈安裝整理+清潔」
      項目16,000元、「2.水晶燈吸頂盤配件」項目1,000元、
      「六.書房窗台座椅墊及備用床包布工程」項目8,965元及
      「七.舊有音響喇叭、卡拉OK設備移至新家安裝測試」項
      目12,300元（38,265元），依被上訴人提出之照片及兩造
      LINE對話紀錄（原審卷一130至131頁、135至136頁、377
      頁）固可認被上訴人已施作上開項目，惟檢視系爭契約並
      無相同或類似工程項目可供比對，則依系爭契約之約定，
      如追加項目與附件所定項目不同時，則應由雙方議定其金
      額，尚非得由單方自行決定追加金額，是被上訴人請求上
      開項目之追加報酬，為無理由。
　　⑺如前所述，被上訴人已施作，且經本院認定得請求工程款
      之項目並無瑕疵，是上訴人辯稱瑕疵未修繕前拒絕給付工
      程款云云，殊非可取。     　
　　⒍基上，被上訴人依約得向古憲東請求系爭工程結算額（未
      稅）3,921,545元（即原審准許之3,922,045元，扣除「餐
      廳走道廚具櫃及儲物櫃」少放一片層板500元）、追加工
      程款128,660元(即原審准許之170,425元，扣除3,500元及
      38,265元）、原審准許之代購物品費用25,320元，扣除已
      給付240萬元，為1,675,525元（3,921,545＋128,660＋25,3
      20－2,400,000＝1,675,525）。  　
五、綜上所述，被上訴人依系爭設計契約請求奚潔珍給付10萬元
    及自107年3月8日（起訴狀繕本送達翌日，送達回證見原審
    卷一51頁）起至清償日止，按年息5％計算之利息；依系爭工
    程契約之約定、民法第490條及第491條規定請求古憲東給付
    1,675,525元及自107年3月8日（起訴狀繕本送達翌日，送達
    回證見原審卷一52頁) 起至清償日止，按年息5％計算之利息
    ，洵屬有據，應予准許；逾此部分之請求，為無理由，應予
    駁回。從而原審就超過上開應予准許部分（即42,265元本息
    ,1,717,790－1,675,525＝42,265），為古憲東敗訴之判決，
    自有未洽，古憲東上訴意旨指摘原判決此部分不當，求予廢
    棄改判，為有理由，爰由本院廢棄改判如主文第二項所示。
    至於上開應准許部分，原審為上訴人敗訴之判決，並無不合
    。上訴人仍執陳詞，指摘原判決此部分不當，求予廢棄改判
    ，為無理由，應駁回其上訴。
六、本件事證已臻明確，兩造其餘之攻擊或防禦方法及所用之證
    據，經本院斟酌後，認為均不足以影響本判決之結果，爰不
    逐一論列，併此敘明。
七、據上論結，本件古憲東之上訴為一部有理由、一部無理由，
    奚潔珍之上訴為無理由，依民事訴訟法第450條、第449條第
    1項、第79條、第85條第1項但書，判決如主文。
中　　華　　民　　國　　111 　年　　4 　　月　　19　　日
                    民事第四庭   
                        審判長法  官  傅中樂
                              法  官  管靜怡
                              法  官  呂淑玲
正本係照原本作成。
上訴人如不服本判決，應於收受送達後20日內向本院提出上訴書
狀，其未表明上訴理由者，應於提出上訴後20日內向本院補提理
由書狀（均須按他造當事人之人數附繕本）上訴時應提出委任律
師或具有律師資格之人之委任狀；委任有律師資格者，另應附具
律師資格證書及釋明委任人與受任人有民事訴訟法第466 條之1
第1項但書或第2項所定關係之釋明文書影本。如委任律師提起上
訴者，應一併繳納上訴審裁判費。
中　　華　　民　　國　　111 　年　　4 　　月　　19　　日
　　　　　　　　　　　　    　書記官  黃雯琪